臺灣高等法院民事判決　　　　　　　　 94年度重上字第254號
　　上　訴　人　辛○○
　　　　　　　　丙○○
　　　　　　　　己○○
　　　　　　　　戊○○
　　　　　　　　乙○○
　　　　　　　　丑○○
　　　　　　　　庚○○
　　　　　　　　子○○
　　兼上8人共同 丁○○
　　訴訟代理人
　　上9人共同　 邱正明律師
　　訴訟代理人
　　上　訴　人　甲○○
　　　　　　　　壬○○
　　　　　　　　癸○○
　　上3人共同
　　訴訟代理人　丁○○
　　被上訴人　　台灣省桃園農田水利會
　　法定代理人　李總集
　　訴訟代理人　吳東霖律師
上列當事人間拆屋還地事件，上訴人對於中華民國94年 3月31日
臺灣桃園地方法院92年度訴字第1804號第一審判決提起上訴，經
經本院於94年10月12日言詞辯論終結，並判決如下：
    主    文
上訴駁回。
第二審訴訟費用由上訴人連帶負擔。
    事實及理由
一、按「訴訟標的對於共同訴訟之各人必須合一確定者，適用下
    列各款之規定：１共同訴訟人中一人之行為有利益於共同訴
    訟人者，其效力及於全體；不利益者，對於全體不生效力。
    」民事訴訟法第56條定有明文。上訴人甲○○、壬○○、癸
    ○○雖於本院行言詞辯論時由訴訟代理人丁○○代為具狀撤
    回上訴，因附圖Ｄ部分建物係訴外人游景皇（於73年3月6日
    死亡）所建，上訴人甲○○、壬○○、癸○○ 3人之繼承人
    游昌東（於 94年1月17日死亡）為游景皇之繼承人，上訴人
    甲○○、壬○○、癸○○ 3人未於法定期間拋棄繼承，附圖
    Ｄ部分建物因繼承關係成為全部上訴人公同共有，甲○○、
    壬○○、癸○○ 3人之撤回上訴（不利益）對於全體不生效
    力，合先敘明。
二、被上訴人主張：
  (一)坐落桃園縣桃園市○○○段第275之28地號、第257之30地號
    、第275之37地號、第275之38地號、第275之39 地號土地為
    被上訴人所有，上訴人無法律上之權源占用土地，除頂受前
    國軍退除役官兵輔導委員會桃園魚殖管理處（下稱退輔會魚
    管處）報廢之飼料加工廠一棟外，並在土地上建造鐵皮房屋
    ，上訴人無法律上原因占用系爭土地建造房屋或使用系爭房
    屋之基地，依民法第767條之規定，請求上訴人拆屋還地。
  (二)否認上訴人所提「四鄰證明書」影本內容之真正，其內容與
    上訴人提出於原審之同一人於同一日期出具之四鄰證明書不
    同。
  (三)系爭土地為如附圖所示，編號Ａ、Ｂ、Ｃ、Ｄ、Ｅ等部分，
    合計面積1308平方公尺。上訴人於民國94年7月1日向臺灣桃
    園地方法院（以下簡稱桃園地院）另案起訴之標的，僅合計
    327.77平方公尺之土地，兩者面積不符，顯見該另案起訴之
    標的僅為本件系爭土地之一部，而非系爭土地之全部，則上
    訴人主張已就「系爭土地」起訴請求，即為不實。上訴人「
    土地登記申請書」內載請求設定地上權之範圍有二，即1.土
    地登記申請書內附「地上權設定契約書」所載，275之28 地
    號內415平方公尺，及275之37地號內222平方公尺。
    2.「桃園地政事務所他項權利位置圖」所載面積Ａ部分 275
    之37地號為11.33平方公尺，Ｂ部分275之28地號為316.44平
    方公尺，合計327.77平方公尺之土地。但該二種記載均為地
    號內之部分土地，與本件訴訟標的為系爭土地全部不同。又
    「土地登記申請書」所載之上開內容並與上訴人另案起訴之
    標的不同。再仔細比對上訴人「土地登記申請書」內附「桃
    園地政事務所他項權利位置圖」所示他項權利位置亦與本件
    附圖之內容稍有不符。上訴人係主張於民國56年間即占用土
    地，但上訴人於原審自認Ａ部分為上訴人於70年間向退輔會
    魚管處所購，而上訴人「土地登記申請書」內附「桃園地政
    事務所他項權利位置圖」所標示之建物圖，以目視即可辨知
    係包含附圖Ａ之一小部分，Ａ部分既為事後才向退輔會漁管
    處買的，可見其主張更為不實。
  (四)對上訴人請求裁定停止訴訟之答辯：
    1.因時效取得地上權登記請求權者，在未依法登記為地上權
      人以前，仍不得據以對抗土地所有人而認其並非無權占有
      ，有最高法院69年3月4日第5次民事庭會議決議，及60 年
      台上字第1677號判例可資參照。況，本件訴訟標的與上訴
      人向桃園地政事務所申請地上權登記之標的，或上訴人向
      桃園地院起訴之 94年度訴字第898號地上權登記事件所請
      求之標的均不相同，上訴人更不得據以對抗被上訴人本於
      所有權作用請求返還所有物之本件訴訟。
    2.主張時效取得地上權之第一要件，須以行使地上權之意思
      而占有土地，若由其所由發生之事實之性質，無行使地上
      權之意思者，其取得時效，不能開始進行，最高法院64年
      台上字第2552號著有判例。上訴人係以無權占有之意思而
      占用系爭土地，此由上訴人於92年5月5日曾提出申請，請
      求被上訴人准予承租，所提申請書內載「‧‧‧竊民現居
      之土地為　貴會所有，本應拆屋還地，但民等一家數口變
      成無家可歸，流離失所，懇請　貴會體恤民困准予以承租
      方式，承租民現所居住之土地以感德便」。上訴人申請書
      表明「本應拆屋還地」，顯見其當初係以無權占有之意思
      而占有，並非以行使地上權之意思而占有，否則何以自認
      本應拆屋還地。且上訴人既請求准予承租，係以希望承租
      土地的意思而占用系爭土地，自始非以取得地上權之意思
      而占用系爭土地。上訴人既主張從56年間就占用系爭土地
      ，計算至92年5月5日其申請承租之日止，已達36年，若上
      訴人是以時效取得地上權之意思而占用系爭土地，為何所
      提申請書，竟未提及因時效取得地上權之主張，反而表示
      本應拆屋還地，並要求准予承租，足證上訴人非以行使地
      上權之意思而占有土地。
    3.民事訴訟法第182條第1項裁定停止訴訟之規定，須以訴訟
      全部或一部裁判，以他訴訟之法律關係是否成立為據者為
      要件。亦即須以他訴訟之法律關係是否成立，為本件訴訟
      先決問題者而言，若他訴訟是否成立之法律關係，並非本
      件訴訟之先決問題，則其訴訟程序即毋庸中止，有最高法
      院18年抗字第56號判例可資參照。本件訴訟之先決問題，
      為被上訴人對於系爭土地是否具有所有權存在。至於上訴
      人於本件第一審判決後始另案提起確認地上權登記請求權
      存在，並請求偕同辦理地上權登記之訴訟，並非本件訴訟
      之先決問題，與民事訴訟法第182條第1項之規定不合。何
      況上訴人並非以行使地上權之意思而占有土地，則上訴人
      聲請裁定停止訴訟，明顯將使被上訴人受延滯訴訟之不利
      益，參照最高法院30年抗字第 105號判例，以不停止訴訟
      為宜。
  (五)答辯聲明：上訴駁回。
三、上訴人則以：
  (一)上訴人辛○○、丁○○自55年11月間起，即居住於退輔會魚
    管處報廢之飼料加工廠廠房內（坐落桃園市○○○段第 275
    之28地號），嗣於70年間，以新臺幣（下同） 350,000元向
    退輔會魚管處購買上開房屋，上訴人自始不知房屋所坐落之
    土地屬被上訴人所有，乃善意和平繼續占有居住於上開房地
    ，並繳納相關房屋稅，爰依民法第772條、第770條之規定，
    主張依時效取得地上權。且上訴人既合法購得前開退輔會魚
    管處之房屋，對於該房屋之基地，自亦能合法占有，故上訴
    人並非無權占有。上訴人業另案起訴請求確認對系爭土地有
    地上權登記請求權存在，並請求被上訴人偕同辦理登記，故
    在另案判決確定前請裁定停止本件之訴訟等語置辯。
  (二)上訴聲明：
    1.原判決廢棄。
    2.請求駁回被上訴人第一審之訴及假執行之聲請。
四、兩造不爭之事實：
  (一)坐落桃園縣桃園市○○○段第275之28地號、第275之30地號
    、第275之37地號、第275之38地號、第 275之39地號土地為
    被上訴人所有。
　(二)上訴人辛○○、丁○○自55年間起即占有使用系爭土地。如
    附圖所示Ａ部分建物為辛○○於70年間向退輔會魚管處所購
    買之報廢飼料加工廠廠房。目前由辛○○、丁○○、子○○
    使用中，經原法院院勘驗屬實。
  (三)如附圖所示Ｂ、Ｃ部分建物為上訴人丁○○所建，如附圖所
    示Ｂ部分目前係上訴人丙○○使用作為倉庫放置雜物。如附
    圖所示Ｃ部分係經營小吃店使用。
  (四)如附圖所示Ｄ部分建物，為游景皇（已歿）所建，尚未辦理
    遺產分割，目前為游景皇之全體繼承人辛○○、乙○○、戊
    ○○、庚○○、丙○○、己○○、丁○○、甲○○、壬○○
    、癸○○共同繼承。該部分建物目前由己○○、戊○○、乙
    ○○所使用內置雜物。
  (五)如附圖所示Ａ部分建物之報廢飼料加工廠廠房，原係退輔會
    魚管處為安置退除役官兵而向被上訴人洽借土地興建，乃無
    償之使用借貸性質，嗣退輔會魚管處已於77年間與被上訴人
    終止使用借貸關係，並返還系爭土地。
五、兩造爭點之論述：
  上訴人自認占用被上訴人之土地，但抗辯已另案訴請確認對系
  爭土地有地上權登記請求權存在，則本件之爭執點為上訴人占
  有系爭土地是否無權占有：
  (一)原判決命上訴人返還之系爭土地如附圖所示，編號Ａ、Ｂ、
    Ｃ、Ｄ、Ｅ部分，合計面積 1,308平方公尺。上訴人另案向
    桃園地院起訴確認地上權登記請求權存在之標的，面積合計
    僅327.77平方公尺，且原告只有辛○○ 1人（本院卷第39頁
    ）並非本件全部上訴人，上訴人主張已就「系爭土地」起訴
    確認地上權，已為不實。按「民事訴訟法第182條第1項固規
    定訴訟全部或一部之裁判，以他訴訟之法律關係是否成立為
    據者，法院得命在他訴訟終結以前，中止訴訟程序。但為本
    訴訟先決問題之法律關係是否成立，在本訴訟法院本可自為
    裁判，若因中止訴訟程序當事人將受延滯之不利益時，仍以
    不中止訴訟程序為宜。」（最高法院 30年抗字第105號判例
    參照）。次按因時效而取得地上權登記請求權者，不過有此
    請求權而已，在未依法登記為地上權人以前，仍不得據以對
    抗土地所有人而認其並非無權占有（最高法院69年度第 5次
    民事庭會議決議參照）。則上訴人以上訴人其中之 1人提起
    確認地上權登記請求權存在之訴訟為由，請求裁定停止本件
    訴訟，核無必要。
  (二)上訴人雖主張其自55年間起即善意和平繼續占有居住於系爭
    房地，而主張時效取得地上權，惟被上訴人否認上訴人係以
    「行使地上權」之意思占有系爭土地，而上訴人就其係以行
    使地上權之意思占有系爭土地乙節，並未舉證以實其說。又
    縱令上訴人主張屬實，其僅取得「地上權登記請求權」，上
    訴人既尚未依法登記為地上權人、或舉證證明在被上訴人提
    起本訴前，其已向地政機關聲請為地上權登記，則上訴人自
    不得據以對抗土地所有人（被上訴人）而主張其並非無權占
    有。故揆諸前開說明，上訴人主張其係有權占有系爭土地云
    云，顯無足採。次按主張時效取得地上權之第一要件，須以
    行使地上權之意思而占有土地，若由其所由發生之事實之性
    質，無行使地上權之意思者，其取得時效，不能開始進行（
    最高法院64年台上字第2552號判例參照）。上訴人辛○○於
    92年5月5日向被上訴人提出申請，請求被上訴人准予承租系
    爭275之 28地號土地，內載「‧‧‧竊民現居之土地為貴會
    所有，本應拆屋還地，但民等一家數口變成無家可歸，流離
    失所，懇請貴會體恤民困准予以承租方式，承租民現所居住
    之土地以感德便」（本院卷第54頁）。足認上訴人辛○○自
    始非以行使地上權之意思而占有土地，否則何必請求承租？
  (三)上訴人復主張其係合法購得前開退輔會魚管處之報廢飼料加
    工廠廠房（如附圖所示Ａ部分），對於該房屋之基地，亦能
    合法占有云云。惟查，兩造既不爭執如附圖Ａ部分建物之報
    廢飼料加工廠廠房，係退輔會魚管處無償向被上訴人借用（
    屬使用借貸性質），退輔會魚管處已於77年間與被上訴人終
    止使用借貸關係之情（如不爭執事實五所述），而按使用借
    貸為無償契約，原屬貸與人與使用人之特定關係，除當事人
    有特約外，使用人無移轉其權利於第三人意思之可言，故本
    件除土地所有人（被上訴人）同意上訴人繼續使用外，上訴
    人自不得主張其係合法繼受退輔會魚管處與被上訴人間之使
    用借貸關係。況退輔會魚管處與被上訴人已於77年間終止使
    用借貸關係，則上訴人向退輔會魚管處購買之報廢飼料加工
    廠廠房占有系爭土地，自難謂有何合法權源。
  (四)按所有人對於無權占有或侵奪其所有物者，得請求返還之，
    對於妨害其所有權者，得請求除去之，民法第 767條前段及
    中段定有明文。上訴人占有使用系爭土地暨其上建物之現況
    如前開兩造不爭執之事實所示，復經原法院勘驗現場確認屬
    實。從而，被上訴人本於物上請求權，請求上訴人拆屋還地
    ，為有理由，應予准許。
六、綜上所述，被上訴人主張為可採，上訴人所辯均無可取。從
    而，被上訴人本於物上請求權之法律關係，請求上訴人拆屋
    還地，為有理由，應予准許。是則原審為上訴人敗訴之判決
    ，於法並無不合。上訴意旨指摘原判決不當，求予廢棄改判
    ，為無理由，應予駁回。
七、據上論結，本件上訴為無理由，依民事訴訟法第449條第1項
    、第78條、第85條第2項，判決如主文。
中　　華　　民　　國　　94　　年　　10　　月　　26  　日
                  民事第二庭審判長法  官    吳謙仁
                                  法  官    魏大喨
                                  法  官    蘇瑞華
正本係照原本作成。
如不服本判決，應於收受送達後20日內向本院提出上訴書狀，其
未表明上訴理由者，應於提出上訴後20日內向本院補提理由書狀
（均須按他造當事人之人數附繕本）上訴時應提出委任律師或具
有律師資格之人之委任狀；委任有律師資格者，另應附具律師資
格證書及釋明委任人與受任人有民事訴訟法第466條之1第1項但
書或第2項（詳附註）所定關係之釋明文書影本。
中　　華　　民　　國　　94　　年　　10　　月　　27　　日
　　　　　　　　　　　　　  　　　書記官    賴以真
附註：
民事訴訟法第466條之1（第1項、第2項）：
對於第二審判決上訴，上訴人應委任律師為訴訟代理人。但上訴
人或其他法定代理人具有律師資格者，不在此限。
上訴人之配偶、三親等內之血親、二親等內之姻親，或上訴人為
法人、中央或地方機關時，其所屬專任人員具有律師資格並經法
院認為適當者，亦得為第三審訴訟代理人。
